【裁判字號】    96,家上,285
【裁判日期】    970520
【裁判案由】    離    婚
【裁判全文】
臺灣高等法院民事判決                 96年度家上字第285號
上  訴  人  甲○○
訴訟代理人  孫志堅律師
複 代 理人  丁○○
被 上 訴人  乙○○
                        之13號
訴訟代理人  鄒玉珍律師
上列當事人間請求離婚事件，上訴人對於中華民國96年9月13日
臺灣桃園地方法院96年度婚字第312號第一審判決提起上訴，本
院於97年5月6日言詞辯論終結，判決如下：
    主  文
上訴駁回。
第二審訴訟費用由上訴人負擔。
    事實及理由
一、上訴人主張：兩造於民國（下同）93年8月18日結婚，婚後
    上訴人身體狀況始終欠佳，被上訴人不但未盡照料之責，於
    95年上訴人因肝硬化惡化住院期間，被上訴人亦僅前往探望
    2、3次，此外不曾聞問。且被上訴人自96年3月起離家迄今
    未歸，不履行同居義務，又上訴人身體狀況不佳，同住之母
    親丙○○亦因年老而無工作能力，被上訴人在外工作卻拒不
    給付家庭生活費用，只顧自己賺錢存錢拿回緬甸，被上訴人
    顯有惡意遺棄之事實。另被上訴人在家期間經常與上訴人和
    婆婆即丙○○爭吵，兩造個性極端不一致，難有和諧之望，
    顯然已無夫妻願續守婚姻相互照顧之希望，而有難以維持婚
    姻之事由等語。爰依民法第1052條第2項之規定，求為准兩
    造離婚之判決。
二、被上訴人則以：被上訴人係緬甸華僑，上訴人為移居台灣多
    年之泰國華僑，婚後未及數月，上訴人之母丙○○即要求被
    上訴人返還兩造婚姻所花之費用新臺幣（下同）60萬元，並
    要求被上訴人出外工作，被上訴人乃自94年1 月起至工廠工
    作至今。94年4月上訴人之母親丙○○又以辦理延期簽證為
    由，要求被上訴人支付3萬元，被上訴人除給付此3萬元外，
    另每個月亦給付上訴人之母親丙○○5千元，以償還婚禮之
    費用，復負擔買菜、繳納房貸及全家之水電費。然上訴人之
    母親丙○○於96年3月間，竟要求被上訴人每月給付之金額
    提高為1萬5千元，因被上訴人無力負擔，上訴人及其母親即
    藉機將被上訴人趕出家門。上訴人因害怕被上訴人取得身份
    證及繼承權之故，乃提起本件離婚之訴。又上訴人於95年11
    月22日因被上訴人發現其與其他女子同床共眠之照片，惱羞
    成怒而毆打被上訴人，又於96年4月3日毆打被上訴人，被上
    訴人希望上訴人能回頭重新建立關係，因而對於前揭之傷害
    行為並未報警或請相關單位協助，豈知上訴人竟先行提起本
    件離婚訴訟。上訴人肝硬化係因長期酗酒所致，被上訴人於
    其住院期間曾多次前往探視及照顧，嗣因被上訴人仍須工作
    ，且上訴人之母親亦要求被上訴人專心工作，以免被扣薪，
    被上訴人始未全程照顧，並無惡意遺棄之情事；再兩造婚姻
    之破綻非被上訴人造成等語，資為抗辯。並為如下之答辯聲
    明：上訴駁回。
三、經查，兩造於93年8月18日結婚，婚姻關係現仍存續中，上
    訴人於婚後身體狀況欠佳，95年間因肝硬化住院，被上訴人
    自94年1月起至今在桃園縣大園鄉位速公司擔任檢驗員工作
    ，而上訴人於肝硬化惡化之前係從事泰文翻譯工作，現仍從
    事相同工作，惟收入不穩定，視病情而定，又被上訴人自96
    年3月離家他住等事實，為兩造所不爭執（見本院卷92頁反
    面），並有戶籍謄本、桃園縣政府警察局大園分局96年4月3
    日函暨所附訪查紀錄表各1份附卷可稽，均堪信為真實。
四、茲本件應審究者為，被上訴人有無民法第1052條第1項第5款
    、同條第2項之離婚事由？
  (一)被上訴人有無民法第1052條第1項第5款離婚事由部分：
    (1)按夫妻一方以惡意遺棄他方在繼續狀態中者，他方得向法
      院請求離婚，民法第1052條第1項第5款定有明文。又所謂
      「夫妻之一方，以惡意遺棄他方，在繼續狀態中者」，係
      指夫或妻無正當理由，不盡同居或支付家庭生活費用之義
      務而言；所謂以惡意遺棄他方，不僅須有違背同居義務之
      客觀事實，並須有拒絕同居之主觀情事始為相當，最高法
      院39年台上字第415號、40年台上字第91號判例意旨足資
      參照。再夫妻之一方須有支付家庭生活費用之義務，而無
      正當理由不為支付，致他方不能維持生活者，始與民法第
      1052條第1項第5款所謂以惡意遺棄他方之要件相當（最高
      法院88年台上字第227號判決意旨參照）。
    (2)經查，上訴人曾因肝硬化、食道靜脈瘤出血、痛風性關節
      炎、膽結石或酒精性肝硬化併食道靜脈曲張出血等病症，
      於95年3月30日至4月5日、95年5月30日至6月19日、95年6
      月27日至7月1日住院治療之事實，有長庚紀念醫院診斷證
      明書2紙、住院照片1張在卷可按，並為被上訴人所不爭執
      ，堪信為真實。而被上訴人主張其於上訴人住院期間之95
      年3月30日下午4時下班後至隔日下3時（下班時間）、95
      年5月30日下午4時至同日下午12時20分、95年6月12日下
      午時至同月14日下午12時20分、95年6月19日下午4時至同
      日上午12時20分請假前往醫院探視並照顧上訴人之事實，
      亦據提出員工請假單1紙附卷足憑（見本院卷51頁），亦
      堪採信。本院審酌被上訴人有工作在身，則其自難於上訴
      人每次住院時均前往醫院鎮日照料，而致其工作有不保之
      危險，況上訴人亦自承住院期間係由其母丙○○在院照料
      ，則被上訴人為工作故，僅前往醫院看望及照顧數日，尚
      難認為已達惡意遺棄之程度。
    (3)次查，被上訴人曾於95年12月18日、96年1月12日、96年2
      月9日、96年2月16日、96年3月7日、96年4月11日以其在
      新竹國際商業銀行之帳戶內各匯款1萬元予上訴人之母丙
      ○○以支付房貸及水電費；95年5月5日匯款2萬元予丙○
      ○；95年6月21日、95年9月20日、95年10月3日、95年10
      月12日各匯款2千元予上訴人；95年10月13日匯款4千元予
      上訴人等事實，有被上訴人之新竹國際商業銀行之存摺1
      份、匯款書6紙在卷可查（見本院卷52－57、64－68頁）
      ，而上訴人對被上訴人有支付房貸及家庭生活費用一段時
      間，暨數次匯款1萬元至上訴人母親丙○○帳戶內乙節，
      亦不爭執（見原審卷27頁，本院卷123、124頁，原法院96
      年度家護字第398號卷第15、24頁），且證人即上訴人母
      親丙○○於上開通常通常保護令事件審理中，亦自承有要
      求被上訴人負擔生活費用等語（見同上家謢字第398號卷
      第15頁），足見被上訴人確有支付部分家庭生活費用。又
      上訴人於肝硬化惡化之前係從事泰文翻譯工作，現仍從事
      相同工作，為上訴人所自承，已如前述，則被上訴人並未
      無正當事由不為支付家庭生活費用，以致他方不能維持生
      活之情事，揆之首揭說明，自難認定被上訴人有以惡意遺
      棄上訴人之情事存在。
    (4)上訴人主張被上訴人自96年3月起即離家他住之事實，固
      為被上訴人所不否認。然查，上訴人之母親丙○○於原法
      院96年度家護字第398號民事通常保護令事件訊問時，到
      院陳稱略以：「我跟聲請人（即本件被上訴人）說你無法
      跟我相處，所以請你出去住」等語（見該案卷宗第15頁）
      ；上訴人於該事件訊問時亦陳稱：「聲請人（即本件被上
      訴人）搬出去住是因為她與我家人不合．．．，所以我才
      在幫她在外面找房子」等語（見該案卷宗第15頁），業據
      本院依職權調閱上開卷宗內之筆錄查核無誤。足見被上訴
      人離家他住，實係與上訴人家人相處無法圓融而經上訴人
      、上訴人之母親丙○○同意下所為，參以被上訴人有支付
      上開家庭費用之事實，姑不論此支付金額是否完全足夠上
      訴人與其母親生活所需，然已足徵被上訴人並無惡意遺棄
      上訴人之主觀意思甚明。
    (5)綜上，上訴人主張被上訴人有民法第1052條第1項第5款所
      定惡意遺棄上訴人在繼續狀態中之事實，俱不足採。從而
      ，上訴人依上開規定，請求准兩造離婚，即無理由，不應
      准許。
  (二)被上訴人有無民法第1052條第2項離婚事由部分：
    (1)按有前項以外之重大事由，難以維持婚姻者，夫妻一方得
      請求離婚，但其事由應由夫妻一方負責者，僅他方得請求
      離婚，民法第1052條第2 項定有明文。又所謂「有前項以
      外之重大事由，難以維持婚姻者」，係以婚姻是否已生破
      綻而無回復之希望為其判斷之標準。而婚姻是否已生破綻
      無回復之希望，則應依客觀之標準，即難以維持婚姻之事
      實，是否已達於倘處於同一境況，任何人均將喪失維持婚
      姻之意願而定；且此規定所採者為消極破綻主義精神，而
      非積極破綻主義。因此，若夫妻雙方均為有責時，則應衡
      量比較雙方之有責程度，而許責任較輕之一方向應負主要
      責任之他方請求離婚，如雙方之有責程度相同，則雙方均
      得請求離婚，以符公平，且符合民法第1052條第2項規定
      之立法目的（最高法院95年度台上字第2924號、95年度台
      上字第1450號裁判意旨參照）。
    (2)本院審酌被上訴人雖確已離家他住，然其主觀上仍有維繫
      與上訴人婚姻之意願；而被上訴人與上訴人之母親丙○○
      固迭有不合情事，然家庭成員間為金錢或他事而生齟齬乙
      節，本非罕見，可賴雙方誠心溝通而為化解衝突，非屬難
      以解決而致婚姻破綻無法癒合之重大情事及前述被上訴人
      未於上訴人住院期間每日前往照顧之情事，尚屬一般人為
      顧及工作所不得已而得諒解之事，被上訴人有支付家庭生
      活費用之事實，被上訴人離家他住係暫時為求與上訴人及
      上訴人之母親間不再迭生言語爭議，且經上訴人及其母同
      意，並被上訴人、上訴人之母親丙○○雖互有聲請民事通
      常保護令之紀錄，惟經核均無必要或無從證明而由原法院
      裁定駁回其聲請在案，業經本院調閱本院96年度家護字第
      398號、第357號通常保護令事件卷宗查核屬實等一切情事
      ，認本件兩造之婚姻尚未達已生破綻而無回復之希望之程
      度。
五、綜上所述，上訴人主張被上訴人有惡意遺棄上訴人且在繼續
    狀態中及兩造有不能維持婚姻之重大事由等事實，均屬不足
    採信。從而，上訴人依民法第1052條第1項第5款、第2項之
    規定，訴請判決准上訴人與被上訴人離婚，均為無理由，不
    應准許。原審為上訴人敗訴之判決，並無不合。上訴意旨指
    摘原判決不當，求予廢棄改判，為無理由，應予駁回。
六、被上訴人雖聲請人訊問證人即被上訴人公司主管丘興國，惟
    本院認為證人丘興國為被上訴人工作上之主管，就兩造家庭
    狀況、相處情形及發生在兩造住居處之爭執等事實，並無在
    現場親見親聞之可能，是尚無調查之必要。另上訴人聲請訊
    問之證人丙○○、李建昌、姜富明、胡萬貴、徐滿順，所欲
    證明者為被上訴人有無在上訴人住院期間照顧上訴人及被上
    訴人有無買菜之事實，然此部分之事實已經本院判斷如上，
    是上開證人亦自亦無調查必要。又本件事證已臻明確，且兩
    造其餘攻擊防禦方法及舉證，核與判決之基礎及結果均不生
    影響，自無庸逐一論究，併此敘明。
七、據上論結，本件上訴為無理由，依民事訴訟法第449條第1項
    、第78條，判決如主文。
中    華    民    國    97    年    5     月    20    日
                    民事第五庭
                        審判長法  官  魏麗娟
                              法  官  陳博享
                              法  官  蔡芳齡
正本係照原本作成。
如不服本判決，應於收受送達後20日內向本院提出上訴書狀，其
未表明上訴理由者，應於提出上訴後20日內向本院補提理由書狀
（均須按他造當事人之人數附繕本）上訴時應提出委任律師或具
有律師資格之人之委任狀；委任有律師資格者，另應附具律師資
格證書及釋明委任人與受任人有民事訴訟法第466條之1第1項但
書或第2項（詳附註）所定關係之釋明文書影本。
中    華    民    國    97    年    5     月    29    日
                              書記官  蔡錦輝
附註：
民事訴訟法第466條之1（第1項、第2項）：
對於第二審判決上訴，上訴人應委任律師為訴訟代理人。但上訴
人或其他法定代理人具有律師資格者，不在此限。
上訴人之配偶、三親等內之血親、二親等內之姻親，或上訴人為
法人、中央或地方機關時，其所屬專任人員具有律師資格並經法
院認為適當者，亦得為第三審訴訟代理人。


司法院資訊處製作；財團法人民間司法改革基金會備份。
